臺灣高等法院臺中分院民事判決　94年度建上字第3號
上　訴　人
即反訴被告　金門金屬建材股份有限公司
法定代理人　乙○○
訴訟代理人　林春榮　律師
訴訟代理人　楊大德　律師
被　上訴人
即反訴原告　昌源營造有限公司
法定代理人　甲○○
訴訟代理人　丙○○
上列當事人間請求損害賠償事件，上訴人對於民國93年11月12日
臺灣臺中地方法院91年度訴字第3238號第一審判決提起上訴，本
院於94年8月17日言詞辯論終結，判決如下：
    主  文
上訴人金門金屬建材股份有限公司上訴及被上訴人昌源營造有限
公司反訴之擴張均駁回。
第二審訴訟費用由兩造各自負擔。
    事實及理由
一、上訴人即反訴被告（下稱上訴人）於原審起訴主張：被上訴
    人即反訴原告（下稱被上訴人）於九十一年五月二十日先與
    行政院國軍退除役官兵輔導委員會臺中榮民總醫院（下稱臺
    中榮總），就醫療大樓外牆更新工程簽訂承攬契約，並由臺
    中榮總委任之設計監造單位即洪清安建築師事務所，負責監
    督本工程。被上訴人再於同年五月二十三日，將該工程之外
    牆複合鋁板工程，轉包與上訴人公司，並簽訂臺中榮總醫療
    大樓外牆防火型複合鋁板工程合約書（下稱系爭合約），約
    定採用總價承攬方式，連工帶料總金額為新台幣（以下同）
    二千零六十二萬五千元整，伊並簽發票號：0000000
    號、發票日：九十一年五月二十三日、到期日：九十一年十
    月二十五日、面額：二百零六萬二千五百元整之本票（下稱
    系爭本票）作為履約保證金。惟系爭合約所指定之防火型複
    合鋁板材料規範，與訴外人喬泰興業公司（下稱喬泰公司）
    之防火型複合鋁板標準規範內容、編排完全相同，且國內亦
    僅有喬泰公司所提供之產品符合系爭契約及洪清安建築師要
    求之規定，已違背政府採購法第二十六條第二項限制競爭禁
    止之規定。另依臺中榮總營繕工程投標須知第三十條注意事
    項(八)規定，本案工程所使用之材料，廠商得使用經設計監造
    單位（即洪清安建築師事務所）及甲方（即臺中榮總）審查
    認定，其功能、效益、標準或特性不低於本招標文件中所要
    求或提及之同級（Ａ或Ｂ級等）同等品；廠商並需於使用前
    向甲方提出同等品之廠牌、價格及功能、效益、標準或特性
    資料，以供審查。嗣伊分別於九十一年六月十七日、六月二
    十日及七月一日發函予喬泰公司，洽購日本三菱防火型複合
    鋁板材料、催其簽約及提供測試報告等，均遭拒絕。然伊仍
    於訂約之次日即向被上訴人提出日本三菱板片規範表及板片
    樣品色卡，並分別於六月五日、六月十三日及六月十九日將
    送審資料、依被上訴人提供之電腦圖檔作成立面分割圖及斷
    面詳圖送交被上訴人，由其將上開資料轉送洪清安建築師事
    務所審核。期間，伊仍依照洪清安建築師之要求，向國內唯
    一符合材料規範之供應商喬泰公司，洽購並請求提供該材料
    之測試報告，但卻遭喬泰公司藉詞拒絕。伊迫於無奈，乃於
    六月二十七日提出森鉅工業股份有限公司（下稱森鉅公司）
    及堡陸企業有限公司（下稱堡陸公司）二家同級品公司之板
    片型錄、樣品板、規範報告；於七月四日、七月六日依被上
    訴人提供之電腦圖檔作成南北向剖立面圖及細部大樣圖、東
    西向細部大樣圖及板材接合詳圖交由被上訴人簽收；於同年
    七月十七日補提更精確之現場尺寸圖，惟被上訴人卻於七月
    二十二日來電告知，謂洪清安建築師以堡陸公司板片表面塗
    裝漆料與規範不符而拒絕採用。伊幾經努力，最後才於同年
    七月二十二日與喬泰公司完成該材料訂購合約，被上訴人知
    悉後，旋於同日寄發存證信函，以上訴人未於期限內提出合
    格之測試報告且遲延施工為由，片面終止合約，並通知臺中
    榮總阻止上訴人繼續進場施工。被上訴人之履行輔助人即臺
    中榮總及洪清安建築師不依前揭臺中榮總營繕工程投標須知
    第三十條注意事項(八)規定允許伊以同等同級品代替，有限制
    材料規格之行為，致伊無法進行工程，依民法第二百二十四
    條規定，被上訴人自應對臺中榮總及洪清安建築師上開行為
    ，負同一責任，是伊對於本件契約之履行，並無任何可歸責
    之處。另依兩造間之工程合約第七條工程期限載明一、開工
    期限：乙方應於簽訂合約後，甲方工地通知即日配合工地工
    程進行。二、竣工期限：由工務所於簽訂合約後召開會議後
    簽認執行。依上開約定，伊尚須待被上訴人通知始能開工，
    今被上訴人既未曾通知伊配合工地工程進行開始動工，伊自
    無遲延施工之情事；被上訴人片面終止合約，依照民法二百
    六十三條準用第二百五十九條及第二百六十條規定，被上訴
    人應負回復原狀及損害賠償之責任，又伊於簽約時所開立之
    系爭本票係履約保證金之性質，為履行契約之擔保，類似民
    法第二百四十八條定金，不論依前揭民法第二百五十九條第
    一款或同法第二百四十九第四款之規定，被上訴人均應將該
    本票返還予上訴人。又伊已訂購之安裝繫件一萬片，單價五
    元，共計五萬元，鍍鋅鐵骨（2.3t×60×30×10L=6000㎜）
    45962.00/㎏（數量/單位）三千支、單價十六點九元，共計
    776,758元，連同材料運費2000元，合計為828,758元。上開
    材料，均係為本件工程所訂製，具有特定尺寸規格，因本件
    工程終止，已形同廢棄物，被上訴人應予賠償。再系爭工程
    預估利潤，依照同業標準約為百分之二十二，以本工程總工
    程款為20,625,000元之百分之二十二計算，所失利益為4,53
    7,500元，以上合計5,366,258元，為此求為命被上訴人返還
    系爭本票及給付五百三十六萬六千二百五十八元及自起訴狀
    繕本送達翌日起算之法定遲延利息之判決。嗣被上訴人於原
    審審理中，提起反訴，請求上訴人應給付一百零八萬三千四
    百一十九元，並自反訴狀繕本送達翌日起至清償日止按年利
    率百分之五計算之利息。原審判決駁回上訴人本訴之請求，
    並命上訴人給付被上訴人新台幣壹佰零捌萬仟肆佰壹拾玖
    元，及自民國九十一年十二月十四日起至清償日止，按週年
    利率百分之五計算之利息。上訴人提起上訴，上訴聲明為：
    (一)原判決廢棄；(二)被上訴人應給付上訴人5,366, 258元，及
    自起訴狀繕本送達翌日起至清償日止，按年息百分之五計算
    之利息；(三)被上訴人應將上訴人所簽發票號：0000000 號、
    發票日民國（下同）91年5月23日、到期日91年10月25 日、
    面額2,062,500元之本票乙張返還予上訴人；(四)被上訴人之
    反訴駁回；(五)第一、二審訴訟費用均由被上訴人負擔；(六)上
    訴人就聲明二、三部分，願以現金或等值可轉讓銀行定期存
    單供擔保，請准予假執行。
二、被上訴人自認上訴人主張於91年5月20日與台中榮總，就醫
    療大樓外牆更新工程簽訂承攬契約，約定於91年10月24日前
    完工，並由台中榮總委任洪清安建築事務所為監造單位，被
    上訴人於同年5月23日將該工程之台中榮總醫療大樓外牆複
    合鋁板工程轉包與上訴人，採用總價方式訂約，連工帶料總
    金額為二千零六十二萬五千元整。依兩造契約第三條之約定
    ，上訴人簽約時簽發票號：0000000號，發票日：91年5月23
    日、到期日：91年10月25日、面額二百零六萬二千五百元整
    之本票作為履約保證金等情，惟以：兩造間承攬契約第二條
    第二項一般說明約定：「雙方於簽約後三天提出符合材料規
    定之樣板、測試報告及標準色板以製作材料送審，簽約後十
    日內製作施工計劃書（含預定進度表及品質管制計劃），待
    審查通過後方可施作。」，然自91年5月23日簽約後，上訴
    人因遲遲無法依約於三天內提出符合規定之相關資料，以取
    得業主台中榮總之同意，而無法進場施作，致遲延工作，則
    該事由顯係可歸責於上訴人之事由，並嚴重影響伊對台中榮
    總之約定，伊亦多次以電話要求上訴人儘速提出外，並於91
    年7月4日以存證信函告知上訴人此一嚴重性，並要求其儘速
    送交符合合約規定之測試報告，上訴人仍未能依要求提出，
    被上訴人又分別於91年7月11日及91年7月18日以存證信函要
    求上訴人於文到三日內提出符合合約之規定測試報告，否則
    被上訴人將依合約終止系爭承攬合約，並請求上訴人違約所
    造成之一切損害賠償，但上訴人仍無法依約履行，伊不得已
    於91年7月22日發函通知上訴人終止兩造之契約，由於伊非
    法律人，故於撰寫存證信函時使用「終止」二字，但被上訴
    人所發出之存證信函中均闡明上訴人必須履行合約，否則將
    要求上訴人對違約所造成之一切損害賠償。該函為民法第五
    百零三條之規定之「解除」。又上訴人承攬之「外牆複合鋁
    板工程」為要徑工程，其所佔金額之比例為66.67%，即本複
    合鋁板工程完工為整體工程完工之主要關鍵，其他工程進度
    須與之配合，該工程只稍有延誤，總工期定會延誤，上訴人
    在「材料送審階段」即無法完成，延誤五十七天，若非被上
    訴人解除合約，延誤之天數更非如此，後經伊不斷努力趕工
    ，才追成僅延誤三十一天，而遭業主逾期罰款三十一天計一
    百零八萬三千四百一十九元，尚不包括因趕工及工程延誤所
    造成之成本。因兩造均為私人公司，並不適用政府採購法，
    本合約中之材料規定為定作人即伊和承攬人即上訴人間之約
    定，所欲購之材料規格既已在合約中明訂，上訴人為複合鋁
    板工程業界之專業廠商，材料取得與否應甚為瞭解，伊亦無
    法強迫上訴人簽訂本合約，雙方既合意簽訂此合約，即應秉
    持誠信原則履約，與第三者無任何關係，伊除因可歸責於上
    訴人之事由，遲延工作致被上訴人除受有遭業主逾期罰款一
    百零八萬三千四百一十九元之損害外，尚有因逾期造成被上
    訴人管理費、保險費、勞安費等雜項費用（下稱工程管理費
    ）共三十五萬七千六百七十八元之損害等語置辯。被上訴人
    於原審提起反訴，請求上訴人給付該一百零八萬三千四百一
    十九元外，迨上訴本院後，繼再提起反訴，請求上訴人再給
    付三十五萬七千六百七十八元及自94年5月3日起至清償日止
    按年利率百分之五計算之利息。上訴人雖不同意，惟被上訴
    人於本院提起之反訴，核係在原審反訴之擴張，且依民事訴
    訟法第446第2項第2款規定，就同一訴訟標的有提起反訴之
    利益，仍得提起，被上訴人主張就上訴人債務不履行之同一
    訴訟標的所請求之損害賠償，有提起反訴之利益甚明，被上
    訴人自得提起，先予敘明。
三、兩造不爭執事項：
    (一)被上訴人於九十一年五月二十日先與臺中榮總，就醫療大
      樓外牆更新工程簽訂承攬契約，並由臺中榮總委任之設計
      監造單位即洪清安建築師事務所，負責監督本工程。被上
      訴人再於同年五月二十三日，將該工程之外牆複合鋁板工
      程，轉包與上訴人公司，並簽訂臺中榮總醫療大樓外牆防
      火型複合鋁板工程合約書，約定採用總價承攬方式，連工
      帶料總金額為二千零六十二萬五千元整，上訴人並簽發票
      號：0000000號、發票日：九十一年五月二十三日
      、到期日：九十一年十月二十五日、面額：二百零六萬二
      千五百元整之本票作為履約保證金。
    (二)兩造訂約日期為九十一年五月二十三日，依工程合約第二
      條第二項第一款約定，金門公司於簽約後三日內即應提出
      合格之材料及文件送審，其雖曾於簽約後隔日提出相關送
      審資料，然均未能獲得業主即台中榮總之認可，而於九十
      一年七月二十二日被上訴人乃以上訴人仍未提出符合契約
      規定之測試報告為由，終止與上訴人之契約。
    (三)被上訴人就系爭工程，被臺中榮總認定遲延三十一個日曆
      天，罰款一百零八萬三千四百一十九元。
四、兩造爭執事項：
    (甲)臺中榮總及洪清安建築師可否認係被上訴人之履行輔助人
      ？亦即，臺中榮總及洪清安建築師不允許上訴人以同等同
      級品代替，有限制材料規格之行為，致上訴人無法進行工
      程，是否可認係可歸責於被上訴人？被上訴人終止與上訴
      人之合約，是否適法？
    (乙)被上訴人就系爭工程，被臺中榮總認定遲延三十一個日曆
      天，罰款一百零八萬三千四百一十九元及及工程管理費共
      三十五萬七千六百七十八元，是否應由上訴人即上訴人負
      賠償之責？
    本院判斷：
    就有關臺中榮總及洪清安建築師可否認係被上訴人之履行輔
    助人等，
    (甲)按民法第二百二十四條規定：「債務人之代理人或使用人
      ，關於債之履行有故意或過失時，債務人應與自己之故意
      或過失負同一責任。但當事人另有訂定者，不在此限。」
      是為有關債務人代負責任之規定，亦稱為債務人之履行輔
      助人責任規定。而此所稱之使用人，係指基於債務人之意
      思，事實上輔助債務人履行債務之人，其與債務人間不必
      有僱用或委任等契約關係存在，亦不問其輔助係一時或繼
      續的，僅為履行一定債務而使用者，即包括在內，然應注
      意者，債務人對於履行輔助人之行動或決定，如無法指揮
      、監督者，則就此等人之故意或過失，即無庸代負責任。
      經查：
    (一)被上訴人係於九十一年五月二十日先與臺中榮總，就醫療
      大樓外牆更新工程簽訂承攬契約，並由臺中榮總委任之設
      計監造單位即洪清安建築師事務所，負責監督本工程，其
      後被上訴人再於同年五月二十三日，將該工程之外牆複合
      鋁板工程，轉包與上訴人，並簽訂臺中榮總醫療大樓外牆
      防火型複合鋁板工程合約書。而依兩造間之工程合約第二
      條施工方式第二項一般說明第一款約定，乙方（指上訴人
      ）於簽約後三日內提出符合材料規定之樣板、測試報告及
      標準色板以製作材料送審資料送審，簽約後十日內製作施
      工計劃書（含預定進度表及品質管制計劃），待審查通過
      後方可施作等情，已為兩造所不爭執，自堪信為真實。
    (二)則就上開兩造與台中榮總及洪清安建築師事務所之關係而
      言，對於該外牆複合鋁板工程施作，於「醫療大樓外牆更
      新工程」合約中，台中榮總係定作人，被上訴人係台中榮
      總之承攬債務人，對於台中榮總而言，上訴人係被上訴人
      之履行輔助人，且台中榮總則係被上訴人之債權人，台中
      榮總及洪清安建築師事務所對於被上訴人有指示之權（參
      閱民法第一百八十九條之規定），被上訴人對於台中榮總
      及洪清安建築師事務所則無法為任何指揮或監督也；而於
      兩造間之「外牆複合鋁板工程」合約中，被上訴人亦係上
      訴人之定作人，上訴人係被上訴人之承攬債務人，斯時於
      上訴人為履行其承攬債務時，其有須要被上訴人配合者，
      就該配合事項，被上訴人固亦負有義務而可稱為債務人，
      然無論如何，被上訴人對於台中榮總及洪清安建築師事務
      所之行為，並無法為任何指揮監督，故臺中榮總顯難認係
      被上訴人之履行輔助人，實屬至明。
    (三)依上揭說明，有關兩造間之工程合約第二條施工方式第二
      項一般說明第一款，所為上訴人於簽約後三日內提出符合
      材料規定之樣板、測試報告及標準色板以製作材料送審資
      料送審，簽約後十日內製作施工計劃書（含預定進度表及
      品質管制計劃），待審查通過後方可施作之約定。倘因臺
      中榮總及洪清安建築師不允許上訴人以同等同級品代替，
      有限制材料規格之行為，致上訴人無法進行工程之行為，
      因臺中榮總及洪清安建築師事務所並非被上訴人之履行輔
      助人，故縱使臺中榮總及洪清安建築師事務法所有其他違
      法行為，被上訴人亦毋庸對臺中榮總及洪清安建築師事務
      所之行為負上開履行輔助人責任，自不待言（至於台中榮
      總及洪清安建築師事務所是否因涉及綁標等違反政府採購
      法或其他犯罪行為，縱故意不同意上訴人所提之審查資料
      ，亦與被上訴人無涉，附予敘明）。
    (四)綜上所述，本件上訴人主張臺中榮總及洪清安建築師事務
      所係被上訴人之履行輔助人，被上訴人依民法第二百二十
      四條規定應代負履行輔助人責任云云，洵屬無據。故臺中
      榮總及洪清安建築師不允許上訴人以同等同級品代替，縱
      有限制材料規格之情事，惟此乃上訴人不欲購買兩造間所
      約定之材質，致無法進行工程，不應認係可歸責於被上訴
      人。又本件兩造訂約日期為九十一年五月二十三日，依工
      程合約第二條第二項第一款之約定，上訴人應予三日內提
      出資料讓業主臺中榮總審查同意，因遲遲無法提出；又上
      訴人承攬之「外牆複合鋁板工程」為要徑工程，其所佔金
      額之比例為66.67%，為兩造所不爭，即本複合鋁板工程完
      工為整體工程完工之主要關鍵，其他工程進度須與之配合
      ，該工程只稍有延誤，總工期勢必會延誤，是上訴人在材
      料送審階段即無法如期提出測試報告，延誤達五十七天，
      而被上訴人與臺中榮總之約定須於九十一年十月二十四日
      前完工，其工期為一百五十七天；迨被上訴人於九十一年
      七月二十二日發函終止契約，則自上訴人遲延之日即九十
      一年五月二十七日起算至同年七月二十二日止，上訴人已
      遲延五十七天，達全部工期三分之一。則兩造自訂約後，
      上訴人因遲遲無法取得業主臺中榮總之同意，而無法進場
      施工，致遲延工作，則該事由顯係可歸責於上訴人（承攬
      人）之事由，並已嚴重影響被上訴人對臺中榮總之約定，
      故經被上訴人於九十一年七月四日以存證信函催告並告知
      其嚴重性後，上訴人仍未遵行，因顯可預見上訴人無法於
      期限內達成兩造之約定，被上訴人進而始於九十一年七月
      二十二日「終止」（按被上訴人之存證信函係使用「終止
      」之用語，然參照被上訴人上開存證信函所述事由，應可
      認係民法第五百零三條之規定之「解除」，見原審卷115
      至117頁，被上訴人嗣後並在本院陳稱其真意在解除）兩
      造間之契約，自屬有據。而本件兩造間之契約，既係可歸
      責於上訴人之事由而解除，則上訴人殊無損害賠償請求權
      可言，上訴人依民法第五百十一條之規定，提起本件損害
      賠償之訴，尚屬無據。上訴人固以：被上訴人不得依合約
      第11條終止或解除契約，蓋合約第11條第1項第1款之開工
      期限，應依第7條第1項而規範之，惟被上訴人自簽訂契約
      後，其工地既始終未曾通知上訴人進場施作，上訴人自無
      逾規定期限尚未開工之情事。合約第11條第1項第2至4款
      ，均以已開工始適用，上訴人既未獲通知開工，自無第2
      至4款所指事由。被上訴人所發第445號存證信函竟依該條
      終止契約，顯不合法云云，惟依兩造所不爭執之工程合約
      書第11條第1項第1款約定：「乙方（指上訴人）逾規定期
      限尚未開工，或開工後工程遲緩，作輟無常，或工人機具
      設備不足，甲方（指被上訴人）認為不能依期限竣工時。
      」，被上訴人得據以解除或終止本合約（見原審卷36頁）
      ，則被上訴人以上訴人未能依期限提出測試報告，已經遲
      延達五十七天之久，認為上訴人不能依期限竣工，因而解
      除合約，合乎兩造合約之約定甚明。
    (五)又履約保證金，乃契約當事人之一方，為確保其契約之履
      行，交付於他方一定之金額，以為履行契約之擔保，並得
      為債務人不履行契約所生損害賠償之擔保。又對於上訴人
      （債務人）之遲延，如被上訴人（債權人）生有損害者，
      依民法第二百三十一條第一項之規定，上訴人尚得對被上
      訴人請求損害賠償。本件上訴人無法依兩造契約所約定之
      事項，取得臺中榮總之審查同意，並使得系爭兩造之工程
      有所遲延乙節，已如前述，則被上訴人若因上訴人之遲延
      致受有損害，依法自仍得向上訴人請求賠償其損害。而被
      上訴人亦依法提出損害賠償之反訴，且經本院認定須賠償
      一百零八萬三千四百一十九元之損害及工程管理費共三十
      五萬七千六百七十八元，則就該充當履約保證金之本票，
      被上訴人自得就系爭本票在上開數額內行使其權利，又因
      系爭本票為完整一紙，無從分割，則上訴人請求被上訴人
      返還該紙本票，要無理由。
    (乙)被上訴人就系爭工程，被臺中榮總認定遲延三十一個日曆
      天，罰款一百零八萬三千四百一十九元及工程管理費共三
      十五萬七千六百七十八元，是否應由上訴人負賠償之責？
    (一)按民法第二百三十一條第一項規定：「債務人遲延者，債
      權人得請求其賠償因遲延而生之損害。」本條所謂遲延損
      害賠償，其數額當以實際所受損害額為限，又因可歸責於
      承攬人之事由，遲延工作，顯可預見其不能於限期內完成
      而其遲延可為工作完成後解除契約之原因者，定作人得依
      前條第二項之規定解除契約，並請求損害賠償，民法第五
      百零三條復定有明文；經查：
    (二)本件兩造訂約日期為九十一年五月二十三日，依工程合約
      第二條施工方式第二項一般說明第一款約定，乙方（指上
      訴人）於簽約後三日內提出符合材料規定之樣板、測試報
      告及標準色板以製作材料送審資料送審，簽約後十日內製
      作施工計劃書（含預定進度表及品質管制計劃），待審查
      通過後方可施作。由於本工程須於九十一年十月二十四日
      前完工，惟自九十一年五月二十三日簽約至同年七月二十
      二日解約時止，上訴人仍未提出符合契約規定之測試報告
      ，此乃可歸責於上訴人之事由，遲延工作，且顯可預見其
      不能於期限內完工，已嚴重影響被上訴人對臺中榮總之約
      定，被上訴人除多次以電話要上訴人能儘速提出外，並於
      同年七月四日以存證信函告知上訴人此一嚴重性，並要求
      上訴人儘速送交符合合約約定之測試報告，上訴人未依要
      求提出，被上訴人再於同年七月十一日以存證信函要求上
      訴人於文到三日內提出符合合約規定之測試報告，否則被
      上訴人將依工程合約第十一條約定，終止契約，並請求因
      上訴人違約所造成之一切損害，但上訴人仍無依約履行，
      上訴人雖曾於簽約後隔日提出相關送審資料，惟其所送交
      資料中既欠缺測試報告部分，即與契約之明文要求不符，
      最後均未能取得臺中榮總之審查同意並進場施工，其後被
      上訴人於催告上訴人依約履行後，上訴人仍無法依約履行
      ，故被上訴人乃於九十一年七月二十二日發函表示「終止
      」（應係解除）契約，於解除該契約後，被上訴人就其已
      生之損害賠償，仍得向上訴人為請求。
    (三)本件被上訴人就系爭工程，被臺中榮總認定遲延三十一個
      日曆天，罰款一百零八萬三千四百一十九元乙情，業為兩
      造所不爭執。故本件應予審認者，係反訴原告所受該損害
      ，是否可認係上訴人之遲延所導致？
      本件兩造訂約日期為九十一年五月二十三日，依工程合約
      第二條第二項第一款之約定，上訴人應予三日內提出資料
      讓業主臺中榮總審查同意，因遲遲無法提出；又上訴人承
      攬之「外牆複合鋁板工程」為要徑工程，其所佔金額之比
      例為66.67%，為兩造所不爭，即本複合鋁板工程完工為整
      體工程完工之主要關鍵，其他工程進度須與之配合，該工
      程只稍有延誤，總工期勢必會延誤，是上訴人在材料送審
      階段即無法如期提出測試報告，延誤達五十七天，而被上
      訴人與臺中榮總之約定須於九十一年十月二十四日前完工
      ，其工期為一百五十七天；迨被上訴人於九十一年七月二
      十二日發函終止契約，則自上訴人遲延之日即九十一年五
      月二十七日起算至同年七月二十二日止，上訴人已遲延五
      十七天。而本件工程在被上訴人趕工，經業主臺中榮總完
      成驗收，被上訴人仍遭臺中榮總認定遲延三十一天，並遭
      罰款。故可認定被上訴人已縮短二十六天之遲延。
    (四)上訴人雖指稱其遭材料廠商喬泰公司之刁難，且臺中榮總
      指定之材料在國內僅有喬泰公司符合要求，但被上訴人乃
      工程之承包商，相關材料並非被告可得決定，且因兩造在
      簽約時，上訴人即已知悉本件工程定作人所要求之材料，
      上訴人遲遲無法取得測試報告，乃可歸責於上訴人之事由
      則其其請求被上訴人賠償損害，於法未合。
    (五)上訴人另抗辯被上訴人尚有其他工程延遲，故遭遲延三十
      一天遭罰款，非全然可認係上訴人之行為所導致云云。然
      查本件上訴人就系爭工程之工期原先已也遲延五十七天乙
      節，已如前述，則在此前提下，倘被上訴人其他工程亦同
      有遲延，其就與臺中榮總之系爭工程之遲延完工時間，由
      上開上訴人之遲延期間五十七天，然本件被上訴人最後被
      臺中榮總認定遲延之期間僅三十一天，足認該三十一天之
      遲延應係上訴人自始無法提出資料讓業主臺中榮總審查同
      意所導致。
    (六)上訴人固再抗辯被上訴人寄給上訴人之潭子郵局第413號
      存證信函亦說明：洪清安建築師發函要求現場放樣完成後
      需繪製放樣成果圖及細部分割圖送審，經監造單位審查核
      准後方可進場施作，足證在本件外牆更新工程中，被上訴
      人若未將鷹架搭設完成，上訴人無法製作施工計劃書送審
      。而依被上訴人在原審所提本件外牆更新工程之工程日報
      表之記載，鷹架工程係於91年6月15日開始進場搭設，於
      同年7月27日、28日尚各派出三名鷹架工進行「鷹架上拉
      桿補強」及「醫療大樓補鷹架拉桿」等工作，又於8月15
      日派出六名鷹架工施作「鷹架開口部補強，加設交叉欄杆
      」，足證本件鷹架工程係於91年8月15日始將鷹架搭設完
      畢，上訴人自無法於是日以前進場丈量、放樣進而完成鋁
      板施工計劃書送審，更無從取得監造單位之核准而得進場
      施作，此自係被上訴人之行為所造成，屬不可歸責於上訴
      人之事由云云。惟被上訴人辯稱伊所以派鷹架工補架，係
      因應施工需求，鷹架搭施完成並不代表不能修改動線或補
      強，伊對於工地之安全非常重視，以一偌大的鷹架工程，
      平時的維護和檢查本是應當，且勞委會亦有規定颱風前後
      或地震後，工地之鷹架均應檢修及補強均需工人處理，非
      屬鷹架未搭設完成；此乃合乎常情，是上訴人此點抗辯非
      有理由；至於有關施工計劃部份，在工程上之「施工計劃
      」和施工圖是不一樣，提出施工計劃主要在要求承攬人在
      承攬工作時，能測試承攬人對該項工程的瞭解程度，依據
      業主所提供之圖面提出施工流程、施工應注意事項、預定
      進度、查驗標準、使用機具、品質管制、勞工安全衛生管
      理…等等，並檢討出業主提供之圖說有無不合理之處，有
      相當多之業主在發包工程前即要求投標廠商在投標時須附
      施工計劃，如公共工程中之最有利標，所有參與投標之廠
      商均必須對投標標的提出施工計劃，雖然每一家都必須要
      提出，但僅有其中一家廠商能得標，因此施工計劃只要有
      業主提供之工程圖說即可製作，本件被上訴人已提供工程
      藍圖，並提供電腦檔案，為上訴人所不否認，則若一定要
      有鷹架才能製作施工計劃，建築師在設計時如何繪製圖面
      ？上述中提及之整體進度表即是被上訴人提供台中榮總之
      施工計劃的一部份，其進度及施工順序為被上訴人依過去
      施工經驗所安排的，亦即施工計劃之製作並非一定要鷹架
      搭設完成才能製作，上訴人提到「若未將鷹架搭設完成，
      自無法製作施工計劃書送審」，要與事實不符，不足為取
      。另被上訴人稱有關陶磁漆工程雖然在91年11月17日及同
      年月27日尚有少數陶磁漆工程施作，其原因為業主原有堆
      置物品遮敝，分別於上開日業主移除後施作完成，在當時
      尚有其他工程進度，故此部份之施作並不影響整體工程，
      亦屬正常，當屬可取。
    (七)上訴人所稱其提送之資料轉送建築師審查，因缺乏規範對
      照比較表、測試報告等資料而於九十一年六月七日遭退件
      ，惟規範對照比較表依約非上訴人所應製作，與被上訴人
      無關，且被上訴人竟遲至六月二十九日始通知上訴人，已
      無故遲延二十天以上等語，固為被上訴人所不爭執，並有
      被上訴人公司九十一年六月二十九日昌源工字第０九一０
      ０一九號函可稽。然該事實縱使為真，而認被上訴人就上
      訴人之送審資料遭建築師退件後有延誤通知上訴人之情事
      ，且該延誤係可歸責於被上訴人。惟查自九十一年六月七
      日遭退件起至九十一年六月二十九日通知上訴人之日止，
      該期間總計最多係二十二天之延誤通知係可歸責於被上訴
      人，然本件被上訴人最後加速敢工後，最後則將上訴人所
      遲延之五十七天，縮短為三十一天，已加速趕回二十六天
      之延遲，該二十六天顯已超過二十二天，則本件縱認上訴
      人所延遲之五十七天中之其中二十二天係可歸責於被上訴
      人（斯時可歸責於上訴人之遲延天數仍有三十五天），亦
      因被上訴人已趕工挽回二十六天之遲延，而讓本件工程之
      延遲僅剩三十一天之故，故就上開上訴人送審資料已遭建
      築師退件之情事，被上訴人縱有延誤通知上訴人之情事，
      因被上訴人已將該可歸責之事由充分補救回來，則本件就
      被臺中榮總所處罰之延遲三十一天完工之罰款，自均應認
      係可歸責於上訴人之事由所導致。
    (八)被上訴人提起反訴主張：兩造訂立系爭承攬合約日為九十
      一年五月二十三日，依兩造間合約第二條第二項一般說明
      一規定，上訴人須於三日內提出資料讓業主台中榮總審查
      同意，因上訴人遲遲無法提出，被上訴人於九十一年七月
      二十二日發函終止兩造契約，上訴人遲延五十七天，幸經
      被上訴人日夜加速趕工，經業主台中榮總完成驗收，惟被
      上訴人仍遭台中榮總認定遲延三十一天，因可歸責於上訴
      人之事由，遲延工作致被上訴人除受有遭業主逾期罰款一
      百零八萬三千四百一十九元之損害外，尚有因逾期造成被
      上訴人工程管理費共三十五萬七千六百七十八元之損害：
      (1)因上訴人對被上訴人逾期57天，造成被上訴人對業主逾
        期31天，由於逾期這段期間，被上訴人仍需派員負責工
        程、工程現場之勞安工作、清潔工作、交通維持工作、
        水電費、電話費、工務所支出等等亦仍需支出，由於逾
        期為上訴人所造成，因此被上訴人因逾期31天而多支出
        之工程管理費需由上訴人賠償。
      (2)因上訴人之因素造成57天落後，被上訴人為減少逾期天
        數，日夜加班追回26天，僅逾期31天，此26天之趕工成
        本亦應由上訴人賠償。
      (3)依照「臺北縣各機關辦理採購規範」之附件一臺北縣各
        機關間接工程費用編列標準第二項「包商工地管理費、
        利潤及工程雜項費用」預算編列最高標準：直接工程費
        金額在二千五百萬以上，至未滿一億元範圍內時，包商
        工地管理費、利潤及工程雜項費用預算編列最高標準為
        直接工程費之百分之七，以本工程而言，直接費用為31
        ,562,430 元，以百分之七計算為2,209,370元，原總工
        期為157天，折合每日之工程管理費為14,072元。
      (4)被上訴人依和業主台中榮總之合約所示，間接費用為1,
        725,189元，依比例原則，原157天之工期，折合每日費
        用為11,538元，和「台北縣各機關辦理採購規範」比較
        仍未超過，實至合理，現因上訴人之因素多出31天之工
        程管理費為11,538元/天*31天=357,678元。
      (5)查本件既因可歸責於上訴人之遲延，致被上訴人遭業主
        罰款一百零八萬三千四百一十九元，在此期間增加被上
        訴人工程管理費之不必要支出357,678元，自屬其積極
        損害，上訴人當應就此損害負如數賠償責任；惟上訴人
        以被上訴人之請求權已罹於一年之時效等語置辯，查就
        就系爭工程，被臺中榮總認定遲延三十一個日曆天，於
        91年12月6日遭罰款1,083,419元，有驗收紀錄可憑，則
        被上訴人於91年12月13日提起反訴時，未逾一年之請求
        權時效甚明；至於工程管理費357,678元部分，至遲在
        91年12月6日即可請求，惟被上訴人迨94年5月2日始就
        此部分為請求，其已逾民法第514條第2項之一年時效，
        既經上訴人以時效完成為抗辯，被上訴人自不得請求。
        則被上訴人反訴之擴張為無理由，應予駁回。
    (九)綜上所述，本件被上訴人就其遭臺中榮總之所處罰之一百
      零八萬三千四百一十九元，及多支出工程管理費共三十五
      萬七千六百七十八元，主張係可歸責於上訴人遲延之事由
      所導致之損害，請求上訴人賠償該金額，其中罰款000000
      0元及其法定遲延利息部分為有理由，應予准許，至於工
      程管理費357,678元及其法定遲延利部分為無理由，不能
      准許。
六、從而，上訴人依民法第五百十一條之規定及同法第二百五十
    九條及第二百六十條之規定，起訴請求被上訴人賠償五百三
    十六萬六千二百五十八元及遲延利息，並請求被上訴人返還
    聲明所述之本票，係屬無據，應予駁回。至於被上訴人請求
    上訴人賠償一百零八萬三千四百一十九元，及自九十一年十
    二月十四日（反訴起訴狀繕本送達翌日）起至清償日止，按
    週年利率百分之五計算之利息，為有理由，應予准許。原審
    所為上訴人敗訴之判決，核無不合，上訴論旨指摘原判決不
    當，聲明求為廢棄改判，非有理由，應予駁回。被上訴人並
    反訴擴張請求上訴人賠償工程管理費三十五萬七千六百七十
    八元及自九十四年五月三日見起算至清償日止，按週年利率
    百分之五計算之利息，為無理由，不能准許，應予駁回。
七、本件事證已臻明確，兩造其餘攻擊防禦方法，核與判決結果
    不生影響，爰不一一論列，附此敘明。
據上論結：本訴上訴及被上訴人之反訴擴張均為無理由，依民事
訴訟法第四百四十九條第一項、第七十八條，判決如主文。
中　　華　　民　　國　　94　　年　　9 　　月　　2 　　日
  臺灣高等法院臺中分院民事第一庭
                      審判長法　官　林陳松
                            法　官　李寶堂
                            法　官  鄭金龍
以上正本係照原本作成。
上訴人金門金屬建材股份有限公司得上訴。
被上訴人昌源營造有限公司不得上訴。
如對本判決上訴，須於收受判決送達後二十日內向本院提出上訴
書狀，其未表明上訴理由者，應於提出上訴後二十日內向本院提
出上訴理由書 (須按他造人數附具繕本)。
上訴時應提出委任律師為訴訟代理人之委任狀。具有民事訴訟法
第四百六十六條之一第一項但書或第二項之情形為訴訟代理人者
，另應附具律師及格證書及釋明委任人與受任人有該條項所定關
係之釋明文書影本。
                            書記官　林桂鳳
中　　華　　民　　國　　94　　年　　9 　　月　　5 　　日
                                                      Ｈ
